臺灣苗栗地方法院刑事判決　　　　　　　 93年度易字第172號
公　訴　人　臺灣苗栗地方法院檢察署檢察官
被　　　告　乙○○
　　　　　　子○○
共　　　同
選任辯護人　陳慶祥律師
被　　　告　壬○○
選任辯護人　徐建弘律師
上列被告因詐欺等案件，經檢察官提起公訴（92年度偵字第2436號）
，本院判決如下：
    主  文
乙○○、子○○共同意圖為自己不法之所有，以詐術使人將本人
之物交付，未遂，均各處有期徒刑拾月。
壬○○意圖為自己不法之所有，以詐術使人將本人之物交付，未
遂，處有期徒刑拾月。
    犯罪事實
壹、子○○與壬○○兩人都是西濱公路WH33-3標新闢工程123k+7
    70-125k+430 段用地（下稱本工程用地）範圍內的水產物養
    殖戶。其中子○○並與其妻乙○○共同管理養殖。交通部公
    路總局西部濱海公路中區工程處（下稱中工處）為辦理補償
    上述用地內的水產養殖戶，以利順利施工，乃委託苗栗縣政
    府進行上述養殖戶的水產物查估。苗栗縣政府因此指派其農
    業局漁業課課員戊○○會同行政院農業委員會水產試驗所鹿
    港分所人員辛○○前往現場查估。
貳、為不實提高查估數量，增加補償救濟金額，子○○與壬○○
    竟分別意圖為自己不法之所有，基於詐欺的犯意，其中子○○並與乙○○互有犯意聯絡，推由其中一人，或分工合作，
    於91年3 月7 日戊○○、辛○○查估前之某時，分別以不詳
    方法取得已經得病、活動力不佳、無法自行游離的斑節蝦若
    干，再以人為方式，將其放置測試傘網內，以此詐術，欲使
    查估人員戊○○、辛○○陷於錯誤，誤信測試傘網內均為正
    常自行游入測試傘網之斑節蝦，藉以換算較高之不實查估養
    殖數量，並進而獲中工處交付較高之補償救濟金。所幸辛○○詳加檢視時，分別發現：子○○傘網內之斑節蝦，在傘網
    內活動力弱，腸內無內容物呈透明狀，部分體表顏色蒼白，
    取三尾放於試樣瓶中後，其餘即刻放回池中，然蝦子多數無
    法正常游開；壬○○傘網內之斑節蝦，在傘網內活動力弱，
    腸內無內容物呈透明狀，部分蝦子體表顏色蒼白，放回原池
    時無法正常游離，甚或腹面朝上泳肢不動直直沉降等異常情
    形，要求再次採樣，又遭拒絕，因而於會估報告中做成「池
    塘中放養之水生物種別與密度實無法估算」之結論，子○○
    （與乙○○）、壬○○所施用之上述詐術，因此未能得逞而
    未遂。
參、中工處為順利完成上述補償事宜，之後乃經不知情之立法委
    員癸○○於91年8 月22日居間主持說明會，會中達成結論由
    養殖業主填具養殖蝦數量、種類等切結書資料，由甲○○（
    另行審結）負責收集交癸○○後，轉請苗栗縣政府研處，由
    苗栗縣政府根據檢送資料，研判養殖密度及種類，以便中工
    處發放補償救濟金。子○○、乙○○、壬○○便承續上述犯
    意，接續上述犯行而分別為下列行為：
一、子○○仍與乙○○承續原先的犯意聯絡，由乙○○向以從事
    水產飼料販售為業務之庚○○（另行審結）請求開立較實際
    販售數量多出600 多包之不實估價單，庚○○亦應允開立，
    而與子○○、乙○○就開立不實估價單及之後行使該不實估
    價單而施用詐術之行為均互有犯意聯絡，庚○○因此便將多
    出實際販售數量600 多包之不實販售數量登載於其業務上所
    作成之估價單文書（其上並有「付現」、「付清」、「完」
    等字樣之記載，實為具有收據作用之買賣事實憑證）共計多
    張，足以生損害於該文書作為飼料買賣事實憑證之信用性。
    乙○○取得上述內容不實之估價單後，即經立法委員癸○○
    服務處不知情之承辦人李元港於91年9 月20日、91年11月25
    日接續二度提出於苗栗縣政府而行使（第一次提出後，因故
    遭退回，而再送第二次），足以生損害於苗栗縣政府承辦人
    員依此單據研判養殖密度之正確性。除行使上述內容不實之
    估價單外，並由子○○同時提出不實之切結書，其上記載：
    相關證明文件均証明屬實，如有不實及欺瞞，願負一切法律
    責任等語，以此等詐術，欲使苗栗縣政府承辦人員陷於錯誤
    ，誤信上述估價單上之販售數量即為子○○養殖時正確之飼
    料使用量，藉以換算較高之不實養殖密度，並進而獲得中工
    處交付較高之補償救濟金。
二、壬○○養殖斑節蝦之密度實際上至多約僅1 公頃100 萬尾，
    卻在切結書上填載：放養面積為1 公頃，但放養數量卻達
    2,089,800 尾之不實放養數量，並同時在切結書上不實敘明
    ：「以上証明全屬事實」以及「如有不實及欺瞞，願負一切
    法律責任。」等字樣，亦如上所述，接續二度提出於苗栗縣
    政府，以此詐術，欲使戊○○陷於錯誤，誤信上述切結書上
    所記載者為實際之放養數量，藉以換算較高之不實養殖密度
    ，並進而獲得中工處交付較高之補償救濟金。
    惟最後因檢調單位介入調查，苗栗縣政府因而未就上述資料
    審查研處，連帶中工處亦無法發放補償救濟金，子○○與乙○○、壬○○所施用之上述詐術，也因此無法得逞而未遂。
肆、本案件經臺灣高等法院臺中分院檢察署查緝黑金行動中心特
    別偵查組檢察官、臺灣苗栗地方法院檢察署檢察官共同指揮
    法務部調查局中部地區機動工作組偵查後起訴。
    理  由
壹、關於證據能力之認定：
一、本案中關於被告以外之人於審判外之警詢陳述，均經兩造於
    準備程序中表示就其證據能力無意見（本院卷(一)第206 頁）
    ，亦均未於言詞辯論終結前聲明異議，依刑事訴訟法第159
    條之5 第2 項視為同意作為證據。而本院審酌各該警詢供述
    之作成時之情況，均係在司法警察面前作成，製有警詢筆錄
    可以為證，具有一定之公信力，依同條第1 項，得為證據。
二、本案中關於被告以外之人（包括共同被告在內，彼此均為被
    告以外之人）於檢察官訊問時所為之陳述，查無顯有不可信
    之情況，依刑事訴訟法第159 條之1 第2 項，得為證據。
貳、認定犯罪事實所根據的事實及理由：
一、背景事實之認定
（一）犯罪事實欄壹部分之背景事實，可以從被告三人於偵、審
      中所述爭取補償救濟之情形、證人即苗栗縣政府漁業課課
      長丙○○、苗栗縣政府漁業課課員戊○○於偵、審所述處
      理水產物查估之經過，憑以認定，並有中工處90年11月1
      日90濱中用字第9005911 號函（他字卷第29頁）、91年7
      月18日91濱中用字第9106188 號函（見外放扣押物編號八
      -3：公文資料(二)乙冊）、93年8 月5 日93濱中用字第
      0930005923號函檢附之水產物養殖池照片、業主名冊及地
      籍圖各1 份（本院卷(一)第152- 158頁及本院外放證物存置
      袋編號1：地籍圖）可為佐證，足以認定是事實。
（二）又依照被告子○○、乙○○於法務部調查局中部地區機動
      工作組之警詢供述全部內容看來，可以發現被告乙○○對
      於其夫子○○於本工程用地從事水產物養殖之來龍去脈、
      查估過程、補償經過、養殖水池水色、池中水車運轉情形
      ，均能詳細答詢，顯見其與被告子○○應是共同管理養殖
      無誤。
二、人為放置測試傘網內受測蝦子詐欺未遂部分
（一）證人戊○○、辛○○於91年3 月7 日前往現場查估時，由
      辛○○檢視測試傘網內之蝦子發現有犯罪事實欄貳部分所
      述之異常情形，已經證人戊○○、辛○○於本院審理中具
      結證述明確（本院卷(二)第15、174 頁），並於苗栗縣政府
      辦理公共工程徵收土地之養殖水生物會估報告乙份有詳細
      清楚之記載，此份報告影本亦有乙份附於卷中可憑（他字
      卷第18頁）。
（二）查估時測試傘網內之蝦子既經證人辛○○檢視結果發現：
      放回池中無法正常游開，甚或有腹面朝上泳肢不動直直沉
      落之情形，則依合理推論，這些蝦子並不可能是正常自行
      游到傘網內。這一點也得到證人即台灣大學生命科學系教
      授己○○於本院審理中之證實（本院卷(二)第220 頁）。陳
      教授同時並指出：如果照他們所講（即上述查估時蝦子之
      異常情形），這種情況蝦子已經得病（本院卷第(二)第222
      頁）。因此，傘網內之蝦子應該是被告子○○、乙○○及
      壬○○事先以人為方式放置，否則此種得病而活動力不佳
      的蝦子根本不可能出現在測試傘網內，也不可能有其他人
      無端在查估前，將此種蝦子放置於測試傘網內。
（三）被告子○○、乙○○及壬○○事先以人為方式於測試傘網
      內放置得病而活動力不佳的蝦子，當然應該有其特別目的
      ，而不可能為毫無意義的行為。另一方面，如果被告三人
      之養殖池內有足夠數量的斑節蝦可以自行正常游到測試傘
      網內，則其並無必要另外再以人為方式將得病而活動力不
      佳的蝦子放置於測試傘網。因此，依照常情推論，被告等
      人的養殖池內若非沒有斑節蝦，就是縱有斑節蝦，其會游
      入傘網內之數量經換算亦無法滿足被告等人所希望中工處
      補償救濟之金額。因此，被告等人以人為方式將得病而活
      動力不佳的斑節蝦放入測試傘網內，應是養殖池原無斑節
      蝦，而意在欲使查估人員誤信其內有斑節蝦；或者，養殖
      池雖有斑節蝦養殖，但數量較少，而意在欲使查估人員誤
      信測試傘網內均是正常自行游入測試傘網內之斑節蝦，藉
      以換算較高之不實查估養殖數量，進而獲得中工處交付較
      高之補償救濟金。由於查估當日的結論是「池塘中放養之
      水生物種別與密度實無法估算」（詳後），並不能確定被
      告等人之養殖池內，確實沒有斑節蝦，故本於罪疑有利於
      被告之認定原則，應認為是後者；也就是，被告等人雖有
      養殖斑節蝦，但欲以人為方式將得病而活動力不佳的斑節
      蝦放入測試傘網內，以不實提高查估數量，進而獲得中工
      處額外交付較高之補償救濟金。也因此，被告等人有不法
      獲取較高不實救濟金之所有意圖，亦可認定。
（四）根據證人己○○教授所證，在養殖池四周放置測試傘網，
      並在網中投以飼料，接著拉網預估蝦子的產量，也是一種
      測量蝦子數量的方法（本院卷(二)第224 頁）。因此以被告
      等人所用之人為方式，事先將活動力不佳的蝦子放入測試
      傘網內，由於此種病蝦不會正常自行游動，勢必增加測試
      傘網內之蝦子數量，如果查估人員一時不察，當然會錯誤
      提高判斷養殖池內的蝦子產量。所以，這足以為一種以少
      充多而為不實訊息表示的詐術行為。被告等人不但已經完
      成此行為，且證人辛○○也已經拉網檢測網內的蝦子，故
      可認定被告等人所為已達到詐欺行為之著手階段。
（五）證人辛○○檢測測試傘網內之蝦子，發現有上述異常情形
      後，要求再次採樣，但被拒絕，因而於會估報告中做成「
    　池塘中放養之水生物種別與密度實無法估算」之結論等情
      ，已於上述會估報告中有詳細記載，並經本院於審理中向
      證人戊○○、辛○○確認無誤（本院卷(二)第18、31、185
      頁），被告子○○與乙○○、壬○○所施用之上述詐術，
      因此未得逞而未遂之事實，當可一併認定。
（六）乙○○、子○○就此部分互有犯意聯絡之事實，可以從前
      述兩人共同管理養殖之事實，間接推論得知，且兩人也都
      在警詢中承認查估當天他們均有在場，參與受查估及證人
      辛○○要求重測被拒的過程（他字卷第119 、120 、366
      、367 頁），倘兩人其中一人對於施用上述詐術一事，事
      先完全不知情，並無畏懼重測之理，同時也理當積極要求
      重測，以順利完成查估，便於領取救濟補償，兩人竟同聲
      一氣拒絕重測，足認其事先已有相當默契，而互有犯意聯
      絡無誤。至於在查估前，究竟是兩人中推由何人，或者兩
      人分工合作，而為上述詐術之施用，由於兩人均否認犯行
      ，無法具體認定，故以選擇確定之方式於犯罪事實中加以
      記載，惟此並無礙於構成要件事實之確定，在此一併說明
      。
三、不實單據、切結書詐欺未遂部分
（一）被告子○○、乙○○部分：
   1、共同被告庚○○已於警詢中供陳如犯罪事實欄參、一部分
      之事實，即：其以兼營水產養殖飼料販賣為業，及因被告
      乙○○怕苗栗縣政府農業局漁業課認定飼養的數量較少、
      無法取得較多的補償金，而應其要求，不實開立較實際販
      售數量多出600 多包飼料之估價單等情明確（他字卷第
      188 、192 、193 頁）。尤其因被告乙○○要求而開立不
      實估價單部分之事實，並經檢察官將庚○○改以證人身分
      具結證述明確（他字卷第200 、201 頁，證人結文影本另
      附臺灣苗栗地方法院檢察署92年偵字第2436號卷第87頁）
      。此外，並有該不實開立之估價單共計多紙扣案，足為佐
      證（見外放扣押物編號八-6：估價單乙冊，部分影本另見
      聲搜卷第51、52頁）。
   2、庚○○既然以兼營水產養殖飼料販賣為業，其開立之估價
      單，自是業務上作成之文書無疑。又逐一檢視上述扣案的
      不實估價單，可以發現每張估價單上均有「付現」、「付
      清」或「完」等字樣，可見該估價單並非單純之「估價單
      」而已，實際上具有飼料買賣價金支付憑證之性質，同時
      亦為飼料買賣事實之憑證。而此估價單多張既然在總數量
      上不實多出600 多包，自然足生損害於其作為飼料買賣憑
      證文書之信用性。
   3、立法委員癸○○於91年8 月22日居間主持說明會，會中達
      成結論改由養殖業主填具養殖蝦數量、種類等切結書資料
      ，轉請苗栗縣政府研處，判斷養殖密度及種類等情節，有
      立法委員癸○○服務處91年8 月24日苗鴻請（霄）字第91
      0156J 號函影本附於卷中可證（他字卷第8 頁）。由於並
      無證據顯示癸○○知悉被告等人先前施用詐術或其後開立
      不實估價單、填載不實切結書（詳後）之情事，故應認其
      並不知情。根據該函所載，本件相關養殖業主包括子○○
      的在內，都將經癸○○服務處轉送苗栗縣政府。再由立法
      委員癸○○服務處91年9 月20日苗鴻請（霄）字第
      910156L 號函（他字卷第9 頁）、91年11月25日苗鴻請（
      霄）字第910156O 號（見外放扣押物八-7：陳情資料），
      可知包括上述不實估價單在內之養殖業主相關切結資料，
      曾經由立法委員癸○○服務處不知情之承辦人李元港（其
      不知情之理由與癸○○相同），於91年9 月20日、91年11
      月25日接續兩度提出於苗栗縣政府而行使。又依照上述說
      明會結論，苗栗縣政府既是依照養殖業主檢送之資料來判
      斷養殖密度，且飼料購買投擲消耗量越高，在通常經驗上
      也代表養殖數量較多，所以被告子○○提出庚○○業務上
      登載不實數量之估價單（具有飼料買賣事實憑證之證明作
      用，詳如前述），自然足以影響苗栗縣政府承辦人員依此
      單據研判養殖密度之正確性。
   4、被告子○○對於苗栗縣政府行使共同被告庚○○業務上登
      載不實之估價單，足以影響苗栗縣政府承辦人員依此單據
      研判養殖密度之正確性，已如前述。此外，被告子○○還
      提出切結書，聲明相關証明文件（即包括上述不實估價單
      ）証明全屬事實，如有不實及欺瞞願負一切法律責任，有
      該切結書可憑（外放本院證物存置袋，編號2 ：西濱123k
      +770至125k+430路段養殖物補助申報明細表，另見警搜卷
      第50頁）。如果查估人員一時不察，當然會錯誤提高判斷
      養殖池內養殖密度，所以此種行使業務上登載不實文書及
      不實切結書之提出行為，當然也是一種以少充多而為不實
      訊息表示的詐術行為。此部份被告子○○既然已經提出而
      為行使，使該不實訊息傳達至苗栗縣政府承辦人員，足認
      其已經著手於詐術之施用。又被告子○○施用此詐術行為
      ，當係為不實提高養殖密度，使中工處額外交付較多的補
      償救濟金，故其具有不法所有之意圖，也可以認定。
   5、上述不實估價單先後二度提出於苗栗縣政府，但均未經縣
      府承辦人員予以審核：第一次提出後，因相關養殖業者又
      向監察院、調查局陳情，苗栗縣政府因而將相關資料退還
      ，此有中工處91年11月25日91濱中用字第9108731 號函可
      證（見扣押物編號八-2：公文資料(一)乙冊），第二次則是
      因為檢調機關介入調查，縣府承辦人員因而未加以審查，
      此亦經證人即苗栗縣政府漁業課課長丙○○及證人戊○○
      於本院詳細證述其原委（本院卷(二)第21、189 頁）。由此
      可知，上述被告子○○所施用之詐術，因此並未得逞而未
      遂。
   6、被告乙○○、子○○就此部分亦互有犯意聯絡之事實，除
      也可以從前述兩人共同管理養殖之事實，間接推論得知外
      ，兩人均在本院審理中陳述關於請共同被告庚○○開立估
      價單的原因，彼此間之供述亦相一致（本院卷(二)第235 、
      236 頁），表示兩人對於請共同被告庚○○開立估價單一
      事都十分清楚。而共同被告庚○○指證被告乙○○要求其
      提高數量不實開立，已如前述，被告子○○又承認苗栗縣
      政府中有關其部分之本件相關資料，是他所提供（本院卷
      第231 頁），則被告子○○、乙○○及共同被告庚○○就
      此業務上登載不實文書及其後提出行使之詐欺未遂行為，
      應確有犯意聯絡。
   7、此部分施用詐術未遂行為，與前述二部分之詐欺未遂行為
      ，均係為本工程用地內水產養殖戶之補償救濟金而來，可
      知：被告子○○、乙○○由於本工程用地開闢造成損失，
      極欲透過此次救濟金發放，獲得額外補償，因而一再欲以
      不實提高查估數量之詐欺方法，達到目的，故其前後二次
      之詐欺未遂行為，應係本於接續之犯意為之。後行為僅係
      承續前行為之犯意及犯意聯絡而來，而非另起新的詐欺犯
      意，此因涉及客觀行為數及主觀犯意之認定，一併在此說
      明。
（二）被告壬○○部分：
   1、被告壬○○自己曾於警詢中供稱，他所養殖斑節蝦的密度
      是1 公頃100 萬尾。依證人即台灣大學生命科學系教授己○○於本院所證，這樣的養殖密度已經算是很好，如以通
      霄地區來說，可以說不大可能（本院卷(二)第224 頁）。故
      依罪疑有利於被告之原則，可以認定被告壬○○養殖斑節
      蝦之密度實際上至多約僅1 公頃100 萬尾。
   2、然而，依照證人戊○○所提供被告壬○○當時檢送至苗栗
      縣政府之切結書卻記載「三、放養面積：1 公頃」、「五
      、放養數量：2,089,200 尾」，並同時記載「以上証明全
      屬實，如有不實及欺瞞願負一切法律責任」等字樣（外放
      本院證物存置袋，編號2 ：西濱123k+770至125k+430路段
      養殖物補助申報明細表，另見警搜卷第75頁）。對照上述
      本院認定被告壬○○實際上養殖之密度，顯然其為一種以
      少充多而為不實訊息表示的詐術行為，欲使苗栗縣政府承
      辦人員陷於錯誤，誤信上述切結書上所記載者為實際之放
      養數量，藉以換算較高之不實養殖密度，並進而獲得中工
      處交付較高之補償救濟金。故其具有不法所有之意圖，亦
      當可認定。又此部份被告壬○○既然已經提出於苗栗縣政
      府，足認其已經著手而為施用詐術行為。
   3、至於被告壬○○該部分犯行中，有關經立法委員癸○○服
      務處不知情之承辦人李元港前後兩次提出於苗栗縣政府、
      、檢調機關介入調查未能得逞而未遂、與前次詐欺未遂行
      為間之關係等情節，均與上述被告子○○、乙○○部分相
      同，於此不再贅述。
參、對於被告有利證據不採納之理由
一、被告辯解與辯護人辯護概要
（一）被告3 人均始終否認犯罪，均辯稱：斑節蝦是夜行性動物
      ，早上都在睡覺，所以白天受檢測時，才會有活動力不佳
      的現象，他們是真的有養蝦等情。其中被告乙○○並辯稱
      ：對於庚○○開立飼料估價單之數量有多一節，並不清楚
      等語。
（二）辯護人陳慶祥律師為被告子○○、乙○○的辯護意旨，大
      略是認為：(1)被告2 人確實有養蝦，本來就應該補償，補
      償的標準依照苗栗縣89年度辦理徵收土地農林作物及水產
      養殖物、畜禽補償遷移費查估基準，是補償未能繼續養殖
      的損失，而非實際養殖數量的損失，所以縱使估價單不實
      ，也僅僅是參考文件而已，與補償救濟金之發放沒有關係
      ，因而也不會導致查估人陷於錯誤，故不成立所謂的詐欺
      未遂；(2)證人己○○於審理中證稱：甲池斑節蝦放入乙池
      中，因放養水質不同，在3 小時內即死亡」等語，故被告
      2 人無法事先訂購成蝦，放入池中，而於查估當日未死亡
      ；(3)共同被告庚○○是養殖魚蝦類為業之人，而非販賣飼
      料之業者，故其所開立之估價單，並非業務上制作之文書
      等情。
（三）辯護人徐建弘律師為被告壬○○的辯護意旨，則大致認為
      ：(1)查估人員戊○○自始就不相信包括被告壬○○在內的
      養殖戶有養殖斑節蝦的事實，被告壬○○不可能使查估人
      員陷於錯誤，故自無法成立詐欺未遂；(2)苗栗縣政府漁業
      課課長丙○○於審理中證稱：未將查估結果送給中工處等
      語，故縱有施用詐術亦未到達中工處，因而僅處於準備階
      段，而非詐欺未遂；(3)被告壬○○確有養殖斑節蝦，有多
      項事證可以支持，不可能故意購買得病的蝦子，放入測試
      傘中，增加查估數量，而枉顧其他健康蝦的存活；(4)91年
      3 月7 日查估時，僅有查估種類，並未查估數量，無從構
      成詐欺未遂；(5)查估補償之依據並未包含養殖物之大小、
      長度、成蝦或幼蝦、健康情形如何，被告壬○○根本沒有
      必要去購買成蝦放入測試傘中以增加查估數量等情。
二、辯解及辯護不予採納之理由
（一）被告等三人的辯解部分：
      對於斑節蝦是夜行性動物，白天活動力不佳的辯解，證人
      辛○○於本院作證時指出：就算斑節蝦是夜行性動物，早
      上抓起來也會動（本院卷(二)第187 頁）；證人己○○則證
      稱：斑節蝦白天也是會動，在體重6 公克以前，白天都會
      出來覓食等語。而證人辛○○畢業於海洋大學水產養殖研
      究所、高考及格後分發至行政院農業委員會水產試驗所鹿
      港分所擔任助理（本院卷(二)第174 頁）；證人己○○則是
      英國利物浦大學博士，專長為污水生物學、水產養殖學、
      魚池環境學、外來種防治，同時還是世界華人蝦類養殖研
      討會的主席及榮譽主席，目前還被世界養殖學會敦聘為亞
      洲召集人（本院卷(一)第107 頁、第本院卷(二)第215 頁），
      足認兩人證言的可信性很高，又查無兩人與被告等人有何
      冤仇或利害關係，故在證言的公正性上也沒有疑慮，被告
      的上述辯解，既與兩人的證詞不符，當以兩位證人所述較
      為可信，被告所辯則應是卸責之詞。且由被告等人於審理
      中仍然矢口主張前述測試傘網中有問題的斑節蝦，只是因
      為白天所以活動力不佳，更可以証明被告等人就是要以人
      為方式置入測試傘網中的病蝦，混充自行游入的正常蝦子
      ，其有詐欺的故意，就更為明顯。另外，關於被告乙○○
      所辯：不清楚共同被告庚○○開立數量較多之不實估價單
      一節，與其於警詢中稱估價單均為買賣當時當場開立，從
      未要求開立任何不實估價單之陳述（他字卷第124 、125
      頁），前後顯有不符，且共同被告庚○○若非確有其事，
      又有何必要如此陳述而自陷於罪？足認被告乙○○所辯，
      也是卸責之詞。
（二）辯護人陳慶祥律師辯護部分：
   1、本院基於罪疑有利於被告之事實認定原則，亦認定被告等
      人確實有養殖斑節蝦，然而本案原來因養殖業者無合法使
      用權，依行政院90年8 月1 日台90交字第041383號函示，
      並不同意本案救濟金發放原則，此有中工處90年11月1 日
      90濱中用字第9005911 號函可證（他字卷第29 頁）， 故
      本案並非當然適用苗栗縣政府所公告之辦理徵收土地農林
      作物及水產養殖物、畜禽補償遷移費查估基準（見外放扣
      押物編號八-9：苗栗縣89年度查估基準乙冊）。因此後來
      經協調同意予以發給救濟金時，水產物遷移救濟金係按「
      查定金額」發放；再經協調後，其查估方法則係由養殖業
      主填具養殖數量、種類等切結資料，轉請苗栗縣政府研處
      ，此亦分別有立法委員癸○○服務處91年1 月5 日苗鴻請
      （霄）字第910006號函、91年8 月24日苗鴻請（霄）字第
      91 0156J號函（他字卷第8 、23頁）。如此一來，查估數
      量當然有可能影響「查定金額」，且由於此種補償救濟並
      非法規之強行規定，僅是為達到特定行政目的之救濟補償
      （非徵收補償），如何加以補償救濟，行政機關本有較大
      的裁量範圍（屬於給付行政之範疇），因而正確的數量查
      估當為妥適裁量救濟補償的重要基礎。被告等人施用詐術
      方法，使查估人員因而可能陷於錯誤，而不實提高查估數
      量，雖未得逞，然其構成詐欺未遂，實無疑問。不發生因
      非補償實際養殖數量之損失，即不構成詐欺未遂的問題。
   2、證人己○○雖然確實曾於本院審理中證述斑節蝦在不同養
      殖池中移池，如超過3 小時，大概都會死掉等情（本院卷
      第224 頁）。然而，本院所認定之犯罪事實既然是被告等
      人於證人戊○○、辛○○查估前之某時，將已經得病、活
      動力不佳之斑節蝦，以人為方式置入測試傘網內，此與上
      述證人己○○所證即無矛盾之處。換言之，被告等人仍可
      在查估前之3 小時內，為本件詐欺犯行，自難以此證言做
      有利被告等人之認定。
   3、刑法上所謂業務，係指個人基於其社會地位繼續反覆所執
      行之事務，包括主要業務及其附隨之準備工作與輔助事務
      在內。最高法院著有89年台上字第8075號判例可供遵循。
      。共同被告庚○○兼營水產養殖飼料之販賣工作，既經其
      於警詢中有明確陳述（他字卷第188 頁），則開立關於飼
      料買賣之估價單及收據憑證，自然是其業務上制作之文書
      無誤。
（三）辯護人徐建弘律師辯護部分：
   1、由證人戊○○在本院審理中之證述內容，雖然可知證人戊○○自始就對被告等人是否有養殖斑節蝦抱有高度懷疑，
      但本案中被告等人所為的是詐欺未遂的犯行，本來就不可
      能符合詐欺罪的所有構成要件要素，否則就已經構成詐欺
      既遂罪，而不會只成立詐欺未遂罪。被告等人著手施用詐
      術後，證人戊○○因有高度懷疑，而未陷於錯誤，正符合
      構成詐欺未遂罪之要件。申言之，被告等人之行為符合詐
      術施用之著手，已如前述（見本判決貳、二、（四）項下
      ），實無因被害人保持高度警覺，避免被騙，行為人所施
      用的詐術就不成為詐術之理。
   2、又關於詐欺罪的成立，其遭施用詐術的對象與交付財產之
      人，並不以同一人為必要。此觀刑法第339 條第1 項本無
      此限制。事實上，在現今分工細緻的社會當中，決定財產
      交付的人本來就可能與實際財產交付的人為不同之人。例
      如：在會計、出納分立的組織當中，可能請款手續須向會
      計辦理，但實際領款則須向出納辦理。如向會計人員著手
      施用詐術，即使出納人員尚未付款，已產生財產法益保護
      上之危險，當亦可成立詐欺未遂罪。故在本案情形，雖然
      苗栗縣政府尚未將查估結果轉送中工處，仍無礙於其為詐
      欺未遂犯行。
   3、測試傘網中斑節蝦的活動情形，已經證人辛○○於會估報
      告中詳細記載（他字卷第18頁），並經提示於證人己○○
      教授，經其判斷為「這種情況，蝦子已經得病」（本院卷
      (二)第222 頁）。而證人己○○教授亦指出此種情形之蝦子
      ，並不可能正常地游到測試傘網（本院卷(二)第220 頁）。
      因此，測試傘網中得病、活動力不佳的斑節蝦可以確定是
      以人為方式置入，已詳述如前（見本判決貳、二、（三）
      項下）。至於被告等人為何甘冒使其他池中蝦子亦遭傳染
      得病的危險，放入此等得病、活動力不佳的斑節蝦，可能
      自有其利害上的考量，實難無視於上述各項明確的客觀證
      據，而僅以無充分證據支持的辯護人主張，即謂「被告不
      可能故意買得病蝦放入測試傘」。
   4、證人戊○○於本院審理中證稱：91年3 月7 日會同水試所
      人員去現場查估，查估目的是要看養殖種類、測密度（本
      院卷(二)第24頁）；但證人辛○○卻於本院審理中證稱：當
      天到現場主要為了做種類測試；戊○○並沒有說要做重量
      或數量的測試（本院卷(二)第180 頁）。顯然因為時間久遠
      ，兩位證人就當天是否要做進行數量查估，彼此記憶已有
      出入，但無論當天是否要做數量查估，被告等人將得病、
      活動力不佳的斑節蝦以人為方式置入測試傘網，將可能不
      實提高查估數量，已屬於著手施用詐術，前有詳細論述（
      見本判決貳、二、（四）項下），故縱當日剛好並無進行
      數量查估，而不致於發生數量查估上的錯誤，也僅僅是屬
      於意外的障礙未遂而已，並不影響詐欺遂行犯行的成立。
   5、本案並不屬於法定應予徵收補償之情形，其如何補償，應
      由主管行政機關為妥適裁量，已如前述（見本判決參、二
      、（二）、1 項下）。故辯護人所辯：查估補償之依據並
      未包含養殖物之大小、長度、成蝦或幼蝦、健康情形如何
      等情，並非正確。事實上，依照查估前之協調結論，本案
      之水產物遷移救濟金係按「查定金額」發放，亦如前述（
      同前引本判決所列項下），被告等人自有可能額外購買斑
      節蝦置於測試傘網中，以不實提高查估數量，而非如辯護
      人所辯沒有必要額外購買斑節蝦置於測試傘網。
肆、論罪科刑的理由
一、被告子○○、乙○○的行為是犯刑法第216 條、第215 條的
    行使業務上登載不實文書罪及第339 條第3 項、第1 項的詐
    欺未遂罪。被告壬○○的行為則是犯刑法第刑法第339 條第
     3項、第1 項的詐欺未遂罪。被告子○○與乙○○與共同被
    告庚○○共同所為低度的業務上登載不實罪，應為較高度的
    行使業務上登載不實文書罪所吸收，不另論罪（最高法院22
    年上字第564 號判例參照）。
二、被告子○○、乙○○彼此間就全部的行為均有犯意聯絡及行
    為分擔，其詳細情形及認定理由，已如前述（見本判決貳、
    二、（六）及貳、三、（一）、6 項下說明），兩人為刑法
    第28條所規定之共同正犯。又兩人就行使業務上登載不實文
    書行為及第2 次的詐欺未遂行為與共同被告庚○○間有犯意
    聯絡及部分行為分擔，前亦有詳細說明（見本判決貳、三、
    （一）、6 項下說明），就此部分，也屬於刑法第28條所規
    定之共同正犯。
三、被告3 人前後2 次之詐欺未遂行為，均係因本案中工處發放
    補償救濟金而來，不應予以個別獨立評價，前後應僅具有一
    個詐欺故意，2 次行為間應屬接續關係，前有詳細說明（見
    本判決貳、三、（一）、7 項下說明），應認為僅成立一個
    詐欺罪。
四、被告子○○、乙○○行使業務上登載不實文書，意在以詐術
    使中工處交付較高的補償救濟金，其所犯行使業務上登載不
    實文書罪為所犯詐欺未遂罪的方法行為，應依刑法第55條，
    從較重的詐欺未遂罪處斷（最高法院19年上字第1330號判例
    參照）。
五、檢察官起訴書所載犯罪事實中，有與前述犯罪事實欄有不盡
    相同之處，應由本院加以補充更正，其依據均已在前述認定
    犯罪事實所根據的證據及理由處加以說明。尤其關於以不實
    單據、切結書詐欺未遂部分之犯行，起訴書僅泛稱：委請知
    情之蝦飼料販賣業者庚○○開立與實際數量不符之斑節蝦飼
    料估價單；數量、種類、放養面積之切結書亦屬不實等語（
    見起訴書第6 頁），其究竟如何不實，均應由本院加以具體
    明確補充認定如犯罪事實欄所示，在此附帶說明。
五、被告3 人所為之詐欺行為，因證人辛○○、戊○○未陷於錯
    誤而未遂，故依刑法第26條前段規定，減輕其刑。
六、量刑的理由：
（一）本工程用地內之水產物養殖池，原非有合法使用權限（見
      本判決參、二、（二）、1 項下），中工處為便利施工，
      基於行政目的，發放補償救濟金，已屬法外施恩，被告3
      人竟不知足，不思誠實接受查估，竟施用詐術，圖求獲得
      不法較高之救濟金，嚴重危害國家給付行政之公平性，殊
      不值取，本應從重量處。
（二）不惟如此，被告3 人犯後矢口否認犯行，利用斑節蝦養殖
      知識技術上之專業性，始終為不實辯解，混淆實情，甚至
      指責苗栗縣政府承辦人員不懂斑節蝦（本院卷(一)第113 頁
      ），結果經傳訊多位證人包括辯方自己聲請傳喚的證人己○○教授，都指出查估結果異常之處，被告等人仍無悔改
      認錯之意，因此使訴訟程序延宕，排擠其他真正無辜被告
      更快使用法院調查資源的權利，亦應從重量刑，以與本案
      中一開始就坦承的被告有所區別，以示公平。
（三）惟被告3 人先前均無前科，有臺灣高等法院被告全國前案
      紀錄表附在卷中為憑，可認被告3 人品行良好。又所幸因
      證人戊○○、辛○○等公務員，保持警覺，勇於任事，被
      告等人所施用之詐術，終未能得逞，避免國庫及納稅人無
      謂損失，被告等人因而亦未獲得任何不法利益，可適度於
      量刑予以考量。
（四）審酌以上所列各點及其他一切情狀，檢察官具體請求判處
      被告3 人各有期徒刑1 年6 月，固然反應上述應從重量處
      的情況，但考量上述（三）之理由，故予以適當調減，而
      就被告3 人各量處如主文示的刑罰，以兼顧刑罰之謙抑及
      分配正義之實現。
伍、不另為無罪諭知
一、公訴檢察官另於審理中提出補充理由，更正補充被告壬○○
    部分之公訴犯罪事實，大致如下（本院卷(二)第37、38頁）：
（一）壬○○基於幫助詐欺之故意，販賣斑節成蝦給丁○○等本
      工程用地內之養殖業者，由他們將買來的斑節成蝦，放入
      測試傘網內，以供91年3 月7 日之查估，幫助其他養殖業
      者而為前述有罪部分之詐欺未遂犯行。
（二）壬○○為增加養殖物補償金額，於90年7 月間，挖除所承
      租養殖池之路堤，以擴大可申請補償之養殖池面積，但最
      後仍未得逞而未遂。
二、本院查：
（一）被告壬○○固然在本院準備程序中確認案件重要爭點時供
      陳：對於其他養殖業者有向他購買蝦子不爭執（本院卷(一)
      第191 頁），但其自始自終都沒有承認：賣蝦子給其他養
      殖業者的時候，就知道販售的蝦子是要放在測試傘網中詐
      騙苗栗縣政府查估人員的重要構成要件事實，因而公訴檢
      察官原在93年7 月7 日準備程序中表示：起訴事實中所載
      本案中養殖業者向壬○○訂購斑節成蝦，是有起訴被告壬○○幫助詐欺未遂之意，此部份事實將再以補充理由書補
      充（因起訴書未予明確說明，故由公訴檢察官補充，本院
      卷(一)第146 頁），但於93年8 月6 日準備程序中已改稱：
      經與偵查檢察官研究結果，被告壬○○為不知情，故該部
      分無起訴幫助詐欺之意（本院卷(二)第174 頁）。乃之後又
      改變見解，就此部分表示保留（本院卷(二)第195 頁），而
      於審理中提出上述補充理由書主張被告壬○○有幫助詐欺
      之犯行。惟檢察官並未就此指出有何證據可以証明被告壬○○知悉出售之蝦子，是要用以詐騙苗栗縣政府的查估人
      員，且部分養殖業者如被告乙○○亦供稱：向被告壬○○
      買蝦是為了要食用，而不是要放到測試傘網（本院卷(一)第
      112 頁），更何況，各養殖業者要取得本案中已經得病、
      活動力不佳之斑節蝦，應非僅有向被告壬○○購買一途，
      自難輕率地認定被告壬○○有檢察官所指的幫助詐欺犯行
      。
（二）於補償查估前，將路堤挖除以增加養殖池面積，企圖提高
      補償，固然行為可議，但挖除路堤後，養殖池面積本來在
      事實上就確實會增加養殖池面積，如此如何能說是詐術的
      施用？因而本院在準備程序中特別就此向公訴檢察官確認
      其所稱「挖掉堤防」與本案之關聯性時，公訴檢察官原表
      示：「魚塭會擴大，量會增加，目前只能用來佐證詐欺的
      意圖，還不能算是詐術的手法」等語（本院卷(一)第180 頁
      ）。乃之後又改變見解，而於審理中提出上述補充理由書
      將此部份記載為犯罪事實之一部分。惟檢察官並未就此敘
      明，其何以構成詐術之施用？而依上所述，挖除路堤增加
      養殖池面積，根本不能認為是施用詐術。故此部份，自難
      認定有何詐欺未遂犯行。
（三）前兩部分檢察官所指之事實，雖然不能証明被告犯罪，但
      公訴檢察官既以其與前述本院判決有罪部分，為連續犯之
      裁判上一罪而更正補充犯罪事實，自應不另為無罪之諭知
      。
陸、適用之法律：
一、刑事訴訟法第299條第1項前段。
二、刑法第28條、第216 條、第215 條、第339 條第3 項、第1
    項、第55條、第26條前段。
三、罰金罰鍰提高標準條例第2條。
本案經檢察官林映姿到庭執行職務。
中　　華　　民　　國　　94　　年　　10　　月　　20　　日
                  刑事第一庭  審判長法　官　劉 興 浪
  　　　                            法　官　羅 貞 元
        　　　                      法　官　蔡 志 宏
以上正本證明與原本無異。
如不服本判決應於送達後10日內向本院提出上訴狀（應附繕本）
。
                                    書記官  楊 慧 萍
中　　華　　民　　國　　94　　年　　10　　月　　26　　日
附記論罪之法條全文
刑法第215條
從事業務之人，明知為不實之事項，而登載於其業務上作成之文
書，足以生損害於公眾或他人者，處3 年以下有期徒刑、拘役或
500元以下罰金。
刑法第216條
行使第210 條至第215 條之文書者，依偽造、變造文書或登載不
實事項或使登載不實事項之規定處斷。
第339條第1項、第3項
意圖為自己或第三人不法之所有，以詐術使人將本人或第三人之
物交付者，處5 年以下有期徒刑、拘役或科或併科1000元以下罰
金。
前2項之未遂犯罰之。
